臺灣臺南地方法院民事裁定　　　　　　 96年度家抗字第113號
抗　告　人　財政部國有財產局台灣南區辦事處台南分處
法定代理人　乙○○
相　對　人　內政部營建署
法定代理人　甲○○
上列抗告人因相對人就被繼承人莊其財選任遺產管理人事件，對
於中華民國96年11月5日本院96年度財管字第95號裁定提起抗告
，本院裁定如下：
      主      文
抗告駁回。
抗告程序費用新台幣壹仟元由抗告人負擔。
      理      由
一、按先順序繼承人均拋棄其繼承權時，由次順序之繼承人繼承
    。其次順序繼承人有無不明或第四順序之繼承人均拋棄其繼
    承權者，準用關於無人承認繼承之規定。又繼承開始時，繼
    承人之有無不明者，由親屬會議於一個月內選定遺產管理人
    ，並將繼承開始及選定遺產管理人之事由，向法院報明。民
    法第1178條所定之期限屆滿，無繼承人承認繼承時，其遺產
    於清償債權，並交付遺贈物後，如有賸餘，歸屬國庫。繼承
    人有無不明而不能依民法第1177條選定遺產管理人時，得由
    利害關係人聲請法院選任之。民法第1176條第6項、第1177
    條、第1185條及第1178條第2項分別定有明文。
二、本件相對人於原審聲請意旨略以：被繼承人莊其財已於民國
    95年11月11日死亡，其應給付相對人新台幣（下同）172萬
    元及自90年10月16日起至清償日止，按週年利率百分之4.84
    5計算之利息，並自90年11月17日起至清償日止，就逾期欠
    繳本息部份，按日加收原貸款利率百分之50計算之違約金。
    然其第一、三順序繼承人業已拋棄繼承在案（參照95年度繼
    字第2486號、96年度繼字第95號)；另第二順位繼承人，亦
    皆已逝世，為使其位於台南縣六甲鄉○○○段375之9地號土
    地與414建號之房地有所管理，爰聲請選定遺產管理人等語
    。
三、抗告意旨略以：
  （一）查鈞院96年度財管字第95號民事裁定，據相對人因其債
        務人即抵押權設定人莊其財於95年11月11日死亡，惟莊
        其財去世後，其第一、三順序繼承人業已於法定期間內
        向法院聲明拋棄繼承並經准予備查在案，另第二順序繼
        承人，亦皆已逝世，致以無繼承人情況且相對人之債權
        無法行使，因而聲請選任抗告人為其遺產管理人。惟以
        被繼承人莊其財對相對人之借款，尚且提供不動產設定
        抵押以擔保其債權，但其繼承人除第二順序繼承人早已
        逝世外卻全體拋棄繼承，足徵被繼承人莊其財有遺債大
        於遺產之情形。
  （二）按司法院74年10月15日台廳一字第05786號函示：「嗣
        後各地方法院受理有關無人承認繼承遺產管理事件時
        ... 因此類拋棄繼承事件，多屬遺債大於遺產，形同破
        產，儘量避免選任國有財產局為遺產管理人... 」，而
        本案極可能屬於遺債大於遺產，依上開司法院函示應儘
        量避免選任國有財產局為遺產管理人，原裁定之選任實
        有不當；另縱其繼承人拋棄繼承並非不可擔任遺產管理
        人，且法亦無明文禁止，況繼承人對被繼承人生前之債
        權債務關係，以及印鑑、重要證件、產權文件等應較清
        楚或仍保管中，雖相對人與被繼承人莊其財間之債權債
        務關係，與繼承人並無任何關聯性存在，但就適任與否
        加以考量，除其最近親屬外，實不作第二人想。況不僅
        就被繼承人對相對人之借款，若有清償，則已償還者為
        多少，暨其除擔保之債務外，是否尚有其他債權債務關
        係，均需全面予以了解，則以抗告人僅係為國有財產之
        管理機關，於被繼承人之遺債大於遺產之際，選任抗告
        人為遺產管理人，則抗告人恐力有未逮，應以被繼承人
        之最近親屬為遺產管理人較適宜。
  （三）又抗告人係國有財產之管理機關，而國庫對於無人承認
        繼承之遺產向有期待權，因之，若被繼承人尚有剩餘遺
        產得以歸屬國庫，則選任抗告人為遺產管理人方有實益
        ；審究本案，既有遺債大於遺產之虞，若選任抗告人為
        遺產管理人，則抗告人仍須善盡管理人責任為其管理遺
        產、處理債務等問題，其間所耗費之人力、時間實難以
        金錢衡量；且管理期間所需之花費亦由國庫代為墊付，
        而若結果落得其遺產不足以清償，不僅國庫利益受損，
        更有甚者，導致利用全民資源負擔個人私務之支出，無
        異使公器淪為私用，實不符社會公平原則，爰聲請廢棄
        原裁定。
四、經查：
  （一）相對人主張之前開事實，業據其提出除戶謄本、繼承系
        統表、本院家事法庭函文（以上均為影本）附於原審卷
        可稽，並經本院調閱上開95年度繼字第2486號、96年度
        繼字第95號拋棄繼承案卷查核屬實，復有相對人所提債
        權憑證影本、國民住宅貸款借據影本附於上開案卷可憑
        ，則揆諸前開說明，相對人以利害關係人之身分聲請選
        任被繼承人莊其財之遺產管理人，自屬有據。
  （二）又抗告人所述上開司法院函示，僅謂儘量避免選任抗告
        人為遺產管理人，並非謂不得選任其為遺產管理人，且
        該函對法院亦無拘束力。另被繼承人生前之債權債務關
        係及有關產權證明文件，抗告人得依其他方式獲悉或取
        得，有關之印鑑，抗告人亦得依舉證責任分配方式辨識
        其真偽，於其管理遺產上並無困難，而上開文件資料其
        最近親屬未必最為知悉，且繼承人均已拋棄繼承，無利
        害關係，若選定其等擔任遺產管理人，難期其將來執行
        職務能善盡管理人之職務，是為期公正，實不宜選任彼
        等為遺產管理人。抗告意旨以「繼承人對被繼承人生前
        之債權債務關係，以及印鑑、重要證件、產權文件等應
        較清楚或仍保管中，雖相對人與被繼承人莊其財間之債
        權債務關係，與繼承人並無任何關聯性存在，但就適任
        與否加以考量，除其最近親屬外，實不作第二人想」云
        云，自無可採。
  （三）被繼承人之遺產，於遺產管理人完成清償債權並交付遺
        贈物等清算程序前，是否有賸餘，無從知悉。而依上述
        說明，各順序之繼承人均拋棄繼承者，其剩餘財產歸屬
        國庫，而抗告人為國庫之綜理機關，為國有財產法第9
        條第2項所明定，其備有財產管理之專才，雖其經費支
        出屬國家資源，但保護無人繼承財產之債權人之權利，
        亦屬政府之義務，於遺產管理指定之實際運作，仍認選
        任國有財產局為遺產管理人較為妥適。是抗告意旨以「
        本件既有遺債大於遺產之虞，若選任抗告人為遺產管理
        人，抗告人仍須善盡管理人責任為其管理遺產、處理債
        務等問題，其間所耗費之人力、時間實難以金錢衡量；
        且管理期間所需之花費亦由國庫代為墊付，而若結果落
        得其遺產不足以清償，不僅國庫利益受損，更有甚者，
        導致利用全民資源負擔個人私務之支出，無異使公器淪
        為私用，實不符社會公平原則」，亦無可採。
  （四）綜上所述，原審據此選任抗告人為被繼承人莊其財之遺
        產管理人，經核並無不合，抗告意旨復未述明原裁定選
        任其為被繼承人莊其財之遺產管理人有何違法或其他不
        當之處，其提起抗告，聲明廢棄原裁定，非有理由。
五、據上論結，本件抗告為無理由，爰依非訟事件法第21條第2
    項，第46條，民事訴訟法第495條之1第1項、第449條第1項
    、第95條、第78條，裁定如主文。
中　　華　　民　　國　　96　　年　　12　　月　　31　　日
        　　　　　家事法庭審判長法  官　鍾宗霖
                                法  官  楊佳祥
                                法  官  林育幟
上為正本係照原本作成。
抗告人如不服本裁定，僅得於收受裁定送達後10日內以適用法規
顯有錯誤為理由，向本院提出再抗告狀（須附繕本一份及繳納再
抗告費新台幣1000元），並經本院許可後始可再抗告。
中　　華　　民　　國　　96　　年　　12　　月　　31　　日
                          書記官　黃坤義
